臺灣桃園地方法院民事判決
111年度簡上字第105號
上  訴  人  呂偉源  

訴訟代理人  吳庭毅律師
            邱奕澄律師
被上訴人    林美玉  
訴訟代理人  王來福  
上列當事人間請求返還池塘等事件，上訴人對於民國111年1月28
日本院桃園簡易庭109 年度桃簡字第2088號判決提起上訴，本院
於111年6月21日言詞辯論終結，判決如下：
    主      文
上訴駁回。
第二審訴訟費用由上訴人負擔。
    事實及理由
一、上訴人主張：上訴人與行政院農業委員會農田水利署石門管
    理處（原為台灣省石門農田水利會，下稱石門管理處）就坐
    落於桃園市○○區○○段0000地號之石門大圳員樹林支渠第8 號
    池塘（下稱系爭池塘）之使用，簽訂石門管理處灌溉蓄水池
    繳納用水使用費同意書（下稱石門同意書），上訴人取得占
    有系爭池塘及池水之權利，雙方約定使用期間自民國108 年
    1 月1 日起至110年12月31日止，用水使用費每公頃300 公
    斤之稻穀，依政府保證收購價格，每公斤以新臺幣（下同）
    19元計算，系爭池塘面積6 萬1,257.5 平方公尺，其後石門
    管理處函知以原同意書內容展延使用1年，至111年12月31日
    止。上訴人於上開使用期間將系爭池塘出租予訴外人張永濤
    ，簽訂池塘租賃同意書（下稱系爭租約），約定使用期間為
    108 年8 月1 日起至110 年7月31日止，期滿使用關係消滅
    。第1年租金25萬元、第2年租金20萬元，並約定不能轉租，
    詎張永濤竟將系爭池塘擅自轉租訴外人葉順陽，葉順陽再轉
    租被上訴人、訴外人李肇麒、鄭振傑，系爭池塘現由被上訴
    人占有。被上訴人無權占有系爭池塘養殖魚類，自應騰空系
    爭池塘內其所養殖魚類，將系爭池塘返還上訴人，爰依民法
    第962條前段規定，求為命被上訴人將系爭池塘內養殖魚類
    騰空，並返還該池塘予上訴人之判決（原審就上開請求為上
    訴人敗訴之判決，上訴人不服，提起上訴。未繫屬本院部分
    ，不予贅述）。上訴聲明：㈠原判決關於駁回上訴人後開第
    二項之訴，及該部分假執行之聲請均廢棄。㈡上開廢棄部分
    ，被上訴人應將系爭池塘內養殖魚類騰空，並返還該池塘予
    上訴人。
二、被上訴人則以：因系爭池塘禁止放水，故被上訴人無法捕撈
    養殖魚類騰空系爭池塘，亦無法返還系爭池塘予上訴人等語
    ，資為抗辯。答辯聲明：上訴駁回。
三、本院之判斷：
  ㈠上訴人與石門管理處就系爭池塘之使用，簽訂石門同意書，
    約定使用期間自108年1月1日起至110年12月31日止，用水使
    用費每公頃300公斤之稻穀，每公斤價格以19元計算，系爭
    池塘面積6萬1,257.5平方公尺，其後石門管理處函知上訴人
    以原同意書內容展延使用1年，至111年12月31日止。上訴人
    於108年7月20日將系爭池塘出租予張永濤，簽訂系爭租約，
    約定第1年租金25萬元、第2年租金20萬元，租賃期間自108
    年8月1日起至110年7月31日止，期滿使用關係消滅，張永濤
    未經上訴人同意於109年3月8日將系爭池塘轉租葉順陽，葉
    順陽再於同日轉租被上訴人、李肇麒、鄭振傑，租賃期間自
    109年3月8日起至109年7月31日止，系爭池塘現由被上訴人
    占有中等情，有石門管理處同意書及110年12月13日函文、
    承租池塘讓渡書及同意書等附卷可參（見原審卷第8至12頁
    、本院卷第66頁），應堪認定。
  ㈡按占有人，其占有被侵奪者，得請求返還其占有物，民法第9
    62條前段定有明文。是占有人必其占有物被侵奪，始得行使
    占有物返還請求權。至間接占有是否被侵奪，應以直接占有
    人之占有是否被侵奪決定之（最高法院105年度台上字第 77
    3號民事判決參照）。所謂占有之侵奪，係指違反占有人之
    意思，以積極之不法行為將占有物之全部或一部移入自己之
    管領而言。若承租人於租賃期間屆滿後，未將租賃物返還者
    ，因租賃物原係基於出租人之意思而移轉占有於承租人，其
    後承租人縱有違反占有人意思之情形，既非出於積極之侵奪
    而占有租賃物，出租人尚不得對之行使占有物返還請求權（
    最高法院96年度台上字第2642號民事判決參照）。經查，上
    訴人將系爭池塘出租交付予張永濤後即為屬系爭池塘之間接
    占有人，其占有是否遭侵奪，應以張永濤之占有是否遭侵奪
    決定之。又系爭池塘係經張永濤轉租葉順陽再轉租交付予被
    上訴人，被上訴人顯非以積極之不法行為將系爭池塘移入自
    己之管領，縱被上訴人於租賃期間屆滿後未將系爭池塘返還
    ，亦非屬占有之侵奪，上訴人依民法第962條前段規定請求
    被上訴人返還系爭池塘，自屬無據。
四、綜上所述，本件上訴人依民法第962條前段規定，請求被上
    訴人應將系爭池塘內養殖魚類騰空，並返還該池塘予上訴人
    ，為無理由，不應准許。原審駁回上訴人此部分請求，核無
    違誤，上訴意旨指摘原判決此部分不當，求予廢棄改判，為
    無理由，應予駁回。
五、本件事證已臻明確，兩造其餘之攻擊或防禦方法，經本院斟
    酌後，認為均不足以影響本判決之結果，自無一一詳予論駁
    之必要，併此敘明。　　
六、據上論結，本件上訴為無理由，依民事訴訟法第436 條之1
    第3 項、第449 條第1 項、第78條，判決如主文。
中　　華　　民　　國　　111 　年　　7 　　月　　19　　日
            民事第二庭  審判長  法  官  袁雪華
                                法  官  廖子涵
                                法  官  呂如琦
正本係照原本作成。
本件判決不得上訴。
中　　華　　民　　國　　111 　年　　7 　　月　　20　　日
　　　　　　　　　　　　　　　　書記官  王志成